---
title: "Ciencia de Datos para Economistas"
subtitle: "Clase 6- Construir Funciones y Data Frames"
#format: live-html
date: "Noviembre 4, 2024"
execute: 
  echo: true
---

## Construir Funciones:

### Representaci贸n de un 

-   驴C贸mo lo hacemos?

-   Ayuda LLM

    -   Funciones disponibles

    -   Sintaxis

## Funci贸n 

驴Qu茅 debe hacer la funci贸n? 驴Qu茅 debe representar?

```{r}
# ejecutar c贸digo y gradualmente descomentar l铆neas
posibles_salidas_dado <- c(1:6)
sample(posibles_salidas_dado, 1)
sample(posibles_salidas_dado, 2)
sample(posibles_salidas_dado, 3)
# sample(posibles_salidas_dado, 7) # genera error
sample(posibles_salidas_dado, 7, replace=TRUE)

```

隆Juguemos!

```{r}
#| echo: true

# primera versi贸n funci贸n

lanzamiento <- function(cdad_dados){
  sample(1:6,cdad_dados, replace=TRUE)
}

# arrojar dado seg煤n funci贸n que crearmos
lanzamiento (cdad_dados=3)
lanzamiento (cdad_dados=6)
```

## Funci贸n 拆....

### - 驴Entrada? =\> Argumentos

```{r}
#| echo: true
# funci贸n con dos argumentos
lanzamiento <- function (cdad_dados,
                         nombre_jugador){
  resultado <- sample (1:6,cdad_dados, replace = TRUE )
  
  paste(nombre_jugador, 'obtuvo el siguiente resultado',
        resultado)
}

#La siguiente llamada a la funci贸n generar谩 error ya que no contiente
# dentro el valor del segundo argumento que es el nombre del jugador

# lanzamiento(cdad_dados= 4)

lanzamiento(nombre_jugador= 'Braian',
            cdad_dados= 2)


# la siguiente ejecuci贸n generar谩 un problema al no nombrar los
# argumentos y en orden posicional, pasar "Braian" como el primer
# argumento, que en la funci贸n que declaramos como "lanzamiento"
# corresponde a "cdad_dados", que debe ser de tipo num茅rico. 

# Lo mismo pasar铆a con el segundo argumento que estamos pasando que en este caso es 5,
# pero no lo estamos referenciando con el nombre del argumento en la 
# funci贸n, que corresponde en la segunda posici贸n al de nombre_jugador

# lanzamiento( 'Braian',
#             5)

lanzamiento(2,'Jose')



```

Para entender mejor la construcci贸n de las funciones les recomiendo la lectura de esta secci贸n del libro Hands On Promgramming With R <https://rstudio-education.github.io/hopr/basics.html#sample-with-replacement> que va muy similar a lo que revisamos en clase en cuanto al ejemplo del .

Para revisar documentaci贸n de la funci贸n `paste` ejecutar `?paste` en la consola.

## Principios Nombres Funciones

1.  **Descripci贸n Clara** : El nombre debe claramente indicar qu茅 hace la funci贸n. Evita nombres gen茅ricos como **`funcion`** o **`proceso`**.

2.  **Consistencia y Coherencia** : Mant茅n un estilo de nomenclatura consistente dentro del proyecto o grupo para facilitar la lectura y comprensi贸n del c贸digo.

## Principios Nombres Funciones - cont.

1.  **Usa Min煤sculas y Guiones Bajos** : Comienza el nombre con una letra min煤scula y utiliza guiones bajos (**`_`**) para separar palabras. Esto hace que los nombres sean m谩s f谩ciles de leer y evitar conflictos con palabras reservadas.

2.  Resto de normas para nombrar objetos y variables

## Construir Data Frame (DF)

datos [World Bank](https://data.worldbank.org/indicator/NY.GDP.MKTP.KD.ZG)

character/ nombres pa铆ses

```{r}
#| echo: true
nombre_paises <- c('togo','japon','irlanda')
nombre_paises
```

numeric/ PIB a帽o 2023

```{r}
#| echo: true
# vector para registrar variaci贸n PIB
var_pib <- c (-1.7, 2.3, -3.1 ) # separador d茅cimal es el punto! ojo
# datos inventados, no obtenidos de la p谩gina
var_pib
```

logical

```{r}
#| echo: true
##########################################################
crecimiento_presente <- var_pib >0
crecimiento_presente
# crear un vector de tipo logical donde se determina si cada elemento de var_pib es mayor que cero

```

## Construir DF

Recordar la relaci贸n de orden que tenemos entre los tres vectores

paises - var_pib - crecimiento_presente

Lista con vectores del mismo `length()` . En la consola ejecutar para cada vector la funci贸n `length` de la siguiente forma `length(var_pib)` .

```{r}
#| echo: true
# usar la funci贸n de R que se llama data_frame
df_pib_paises <- data.frame(pais= nombre_paises,
                            delta_PIB= var_pib,
                            crecimiento= crecimiento_presente)
# esta funci贸n de nombre data.frame, puede tomar tantos argumentos como sean necesarios, siendo cada argumento el nombre que se le dar谩 a cada columna (o atributo) seguido de un signo igual y posteriormente los datos que conformar谩n cada columna, por ejemplo: pais= nombre_paises

# Al crear la data frame, se colocaran tantos argumentos, como columnas se quieran tener, y como en toda funci贸n, ser谩n separados por una coma "," la indicaci贸n del argumento.


df_pib_paises # mostrar la Data Frame Creada

# recordar que para construir una DF desde distintos vectores necesitamos que cada vector contenta la misma cdad de elementos, en este caso son 3.
#
```

## Consultar la clase del objeto creado:

```{r}
#| echo: true
class (df_pib_paises)

```

En el libro electr贸nico "R para Principiantes" de Juan B. Mendoza, pueden revisar alg煤n complemento sobre las data frames, disponible en <https://bookdown.org/jboscomendoza/r-principiantes4/data-frames.html>

## Acceso Elementos Vectores, Listas y Data Frames

Se disponen de estos operadores para acceder a los elementos que conforman los vectores, listas y Data Frames

| vector | lista     | DF        |
|--------|-----------|-----------|
| \[ \]  | \[ \]     | \[ \]     |
|        | \[\[ \]\] | \[\[ \]\] |
|        | \$        | \$        |

## Ejemplos Accesos- Vectores

```{r}
#| echo: true
vector_demo <- seq(from= 5, to =35, by=3)
vector_demo

```

```{r}
#| echo: true
vector_demo [3]
```

```{r}
#| echo: true
vector_demo [[3]]
```

Los dos m茅todos de acceso, mediante los operadores `[` y `[[` generan el mismo resultado cuando se trabaja con vectores.

## Ejemplos Accesos- Lista

En el libro "R para Principiantes" de Juan B. Mendoza , en el acceso <https://bookdown.org/jboscomendoza/r-principiantes4/listas.html> , pueden obtener informaci贸n adicional sobre qu茅 son las listas

```{r}
#| echo: true
month.name # el objeto month.name viene precargado en R
letters # el objeto letters viene precargado en R
lista_demo <- list(meses= month.name, letras= letters, numeros= 1:12)
lista_demo # verificamos contenido de la lista

```

### M茅todos de acceso \[ \], \$ y \[\[ \]\]

```{r}
#| echo: true
lista_demo[1]
# ir descomentando l铆nea a l铆nea para evaluar los resultados
# lista_demo$meses 
# lista_demo[[1]]
```

## Comparaci贸n Elementos

Se hace una comparaci贸n de tipo l贸gico, entre la igualdad de cada uno de los elementos que arroja `lista_demo$meses` con los elementos que arroja `lista_demo[[1]]`

```{r}
#| echo: true
lista_demo$meses == lista_demo[[1]]

```

Se puede ver, uno a uno, que todos los elementos que arroja cada uno de los m茅todos de acceso, son iguales puesto que aparecen todos los valores como `TRUE`

## Ejemplos Accesos- Lista/

```{r}
#| echo: true
# ir descomentando l铆nea a l铆nea para evaluar los resultados
lista_demo[[1]][3]
#lista_demo$meses[3]
```

## Pendiente por Revisar en pr贸xima Clase

Las dos clases pasadas (5 y 6) ha quedado pendiente abordar estos dos temas:

-   Consultar Vignettes y Cheat Sheets

-   Acceso a elementos de df (filas, columnas o valor determinado)

## V铆deo de Inter茅s

La pr贸xima semana empezamos a trabajar con el libro R4DS de Hadley Wickham y el segundo cap铆tulo versa sobre la visualizaci贸n de los datos, as铆 que el siguiente v铆deo puede resultar de inter茅s <https://www.youtube.com/watch?v=jbkSRLYSojo>
